臺灣屏東地方法院民事判決
111年度屏簡字第328號
原      告  林立    
訴訟代理人  陳水聰律師
            簡汶珊律師
            吳金源律師
複  代理人  王怡莉  
被      告  陳品妙  
訴訟代理人  白龍興  
上列當事人間確認本票債權不存在事件，本院於111年10月13日
言詞辯論終結，判決如下：
    主      文
確認被告執有原告於民國98年3月1日簽發、票據號碼CSH644679
號、票面金額新臺幣（下同）120,000元之本票，對原告之本票
債權請求權不存在。
本院111年度司執字第7047號清償票款強制執行事件對原告所為
之強制執行程序，應予撤銷。
被告不得執本院98年度司執字第34394號債權憑證對原告聲請強
制執行。
原告其餘之訴駁回。
訴訟費用由被告負擔。
    事實及理由
一、原告主張：被告前持原告於民國98年3月1日簽發、票據號碼
    CSH644679號、票面金額新臺幣（下同）120,000元之本票（
    下稱系爭本票），向本院聲請98年度司票字第487號本票裁
    定，惟系爭本票之原因關係為賭債，且原告業已將款項全數
    清償完畢，而被告係已非相當之對價取得系爭本票，被告所
    執系爭本票債權已不存在。況被告於98年間取得本票裁定後
    ，曾於99年3月16日向本院聲請強制執行，則系爭本票債權
    應自99年3月29日即該次執行程序終結時重行起算3年時效，
    然被告迄至106年11月3日方再對被告聲請強制執行，則被告
    就系爭本票債權請求權顯已因逾3年時效期間未行使而消滅
    ，被告仍執以向本院聲請對原告之財產為強制執行，並由本
    院以111年度司執字第7047號清償票款強制執行事件（下稱
    系爭執行事件）受理在案，則系爭本票債權既分別因原因關
    係為賭債、已清償、被告非以相當之對價取得系爭本票及時
    效期間屆滿等事由而不存在，被告自不得再執系爭本票裁定
    及確定證明書換發本院98年度司執字第34394號債權憑證（
    下稱系爭債權憑證），對原告聲請強制執行，爰依法提起本
    件訴訟等語，並聲明：㈠確認系爭本票，被告對原告之債權
    全部不存在。㈡本院111年度司執字第7074號強制執行程序應
    予撤銷。㈢被告不得執系爭債權憑證對原告之財產聲請強制
    執行。
二、被告則以：系爭本票之原因關係應為借款，並未罹於時效，
    縱時效已完成，原告曾於系爭執行事件中給付20,000元予被
    告，顯係於時效完成後，明知已罹於時效而仍拋棄時效利益
    之給付，應有民法第144條第2項後段之適用等語，資為抗辯
    ，並聲明：原告之訴駁回。
三、得心證之理由：
　㈠經查，被告前執系爭本票向本院聲請為本票裁定，經本院98
    年度司票字第487號裁定准許，原告旋於98年7月7日以系爭
    本票係原告向訴外人湯掌安借款而簽發，惟原告已清償湯掌
    安其中6萬元，請求確認系爭本票於超過6萬元之債權不存在
    ，經本院以98年度屏簡字第361號判決駁回原告之訴，原告
    雖於前案提起上訴，仍經本院以98年度簡上字第84號（下稱
    系爭前案）判決駁回上訴而告確定等節，有本院98年度簡上
    字第84號判決書可佐（見本院卷第29至32頁），並經本院調
    取該案卷宗核閱無訛，堪信為真實。至原告主張系爭本票債
    權已因原因關係為賭債、已清償且被告非以相當之對價取得
    系爭本票而不存在、系爭本票請求權已因時效屆滿而不存在
    等節，則為被告所否認，並以前詞置辯。
　㈡原告主張系爭本票債權之原因關係為賭債且已清償，且被告
    係以非相當之對價取得系爭本票，請求確認系爭本票債權不
    存在部分：
　⒈按關於消極確認之訴，經確定判決，認法律關係成立予以駁
    回時，就該法律關係之成立即有既判力，上訴人前對系爭債
    權提起確認不存在之訴，既受敗訴之判決且告確定，則被上
    訴人於後案主張債權存在，請求如數履行，上訴人即應受前
    案既判力之羈束，不容更為債權不存在之主張；所謂既判力
    ，不僅關於其言詞辯論終結前所提出之攻擊防禦方法有之，
    即其當時得提出而未提出之攻擊防禦方法亦有之。上訴人先
    後二次依不當得利之法律關係，請求被上訴人給付土地徵收
    補償費本息之訴，雖所持理由一為契約不成立，一為契約無
    效，但後者之理由，乃係於前訴訟程序得提出而未提出之攻
    擊方法，依上開說明，仍應受前訴訟既判力之拘束，不容更
    行起訴。上訴人更行起訴，為非合法，最高法院50年台上字
    第232號、95年度台上字第2925號判決意旨可資參照。
　⒉系爭前案判決理由認定系爭本票為原告簽發並交付訴外人湯
    掌安，後因湯掌安向被告訴訟代理人調錢，始將系爭本票交
    付被告訴訟代理人，末因被告訴訟代理人向被告借款40餘萬
    元，再將系爭本票交付被告，兩造間非直接前後手，且原告
    未能舉證被告係出於無對價或基於不相當之對價取得系爭本
    票，自不得以原告與湯掌安間之抗辯事由對抗被告，且原告
    亦未就被告係以惡意或有重大過失取得系爭本票舉證以實其
    說，而駁回原告起訴及其上訴等情，經本院調閱系爭前案卷
    宗無誤，並有該案判決書在卷可參。依此可知，兩造於系爭
    前案已就原告能否對被告為原因關係之抗辯、被告是否出於
    無對價或基於不相當之對價取得系爭本票等重要爭點，已為
    相當之舉證即辯論，並經本院為實質之判斷，並就兩造間系
    爭本票債權關係之存在有既判力，況原告於本件主張系爭本
    票債權不存在之原因，俱為前案言詞辯論終結前已存在之事
    由，而前案自原告於98年7月7日起訴時起，迄至99年3月31
    日言詞辯論終結時止，審理期間將近8月，且原告於前案審
    理期間並曾陸續以聲請傳訊證人等方式，向前案承審法院聲
    請調查證據，並無不可期待原告未能在前案中一併主張上開
    事由之特別情事，應認此屬其於前訴訟程序中得提出而未提
    出之攻擊方法，揆諸前揭法條及裁判意旨，自應受系爭前案
    確定判決既判力所及，是原告再於本件訴訟以系爭本票之原
    因關係及被告係以非相當之對價取得系爭本票為由，請求確
    認係爭本票債權不存在，自非有據。
　㈢原告主張被告已逾3年時效期間未行使系爭本票債權請求權，
    請求確認系爭本票請求權不存在部分：
　⒈按確認法律關係之訴，非原告有即受確認判決之法律上利益
    者，不得提起之，民事訴訟法第247條第1項前段定有明文。
    又所謂即受確認判決之法律上利益，係指法律關係之存否不
    明確，原告主觀上認其在法律上之地位有不安之狀態存在，
    且此種不安之狀態，能以確認判決將之除去者而言，最高法
    院52年台上字第1240號判例意旨參照。查被告以系爭本票裁
    定及確定證明書聲請對原告財產為系爭執行事件之強制執行
    程序，而原告主張被告於99年3月29日本院99年度司執字第9
    895號之強制執行程序終結後，已有逾3年時效期間未行使系
    爭本票債權請求權之情形，系爭本票債權應已不存在，顯然
    兩造就系爭本票債權存在與否已發生爭執，如不訴請確認，
    原告在私法上之地位將有受侵害之危險，則原告就其以時效
    期間屆滿之事由提起確認本票債權不存在之訴部分，應認有
    確認之法律上利益。
　⒉按票據上之權利，對本票發票人，自到期日起算，見票即付
    之本票自發票日起算，3年間不行使，因時效而消滅；本票
    未載到期日者，視為見票即付，票據法第22條第1項及第120
    條第2項定有明文。次按消滅時效，因請求、承認、起訴而
    中斷，開始執行行為或聲請強制執行與起訴有同一效力；時
    效中斷者，自中斷之事由終止時，重行起算；時效完成後，
    債務人得拒絕給付，民法第129條第1項、第2項第5款、第13
    7條第1項及第144條第1項亦分別定有明文。惟如債務人行使
    此項抗辯權，表示拒絕給付，債權人之請求權利因而確定的
    歸於消滅，債務人即無給付之義務，最高法院103年台上字
    第1196號民事判決可資參照。是債務人為抗辯後，消滅者為
    請求權而非權利本身（債權），最高法院106年台上字第205
    6號民事判決參照。向法院聲請本票裁定准予強制執行，如
    同訴訟之起訴，可認於裁定准予強制執行之程序進行中，其
    「請求」之狀態繼續，仍保中斷時效之效力。是以，於本票
    裁定准予強制執行程序終結或確定後六個月內，不開始執行
    行為，或不聲請強制執行，其時效始視為不中斷，最高法院
    97年台上字第2560號民事判決參照。另消滅時效完成後，聲
    請本票裁定，並無中斷時效之可言。又本票執票人依票據法
    第123條規定，聲請法院裁定許可強制執行，其執行名義，
    因非屬與確定判決有同一效力之執行名義，而無民法第137
    條第3項所定5年時效期間之適用，最高法院98年台上字第21
    86號民事裁定參照。
　⒊經查，系爭本票之發票日為98年3月1日，未載發票日視為見
    票即付，被告雖於98年間即聲請本院98年度司票字第487號
    ，並於98年11月4日前某日旋向原告聲請強制執行，因債權
    未受償而於98年11月4日換發系爭債權憑證，並接續於98年1
    1月16日、99年3月16日執系爭債權憑證對原告聲請強制執行
    有系爭債權憑證及繼續執行紀錄表在卷可佐（見司執字第3
    至4頁），然被告自99年3月16日聲請強制執行，經本院以本
    院99年度司執字第9895號強制執行受理，並於99年3月29日
    終結後，系爭本票之時效即自99年3月29日重行起算3年時效
    ，並於102年3月28日時效完成，被告遲至106年11月3日始再
    執前開債權憑證對原告聲請強制執行，亦有前開繼續執行紀
    錄表可參，則被告106年11月3日再聲請強制執行時，顯已逾
    3年。
　⒋被告雖辯稱：原告曾於系爭執行事件中給付被告2萬元，係於
    時效完成後，明知已罹於時效而為給付，應已拋棄時效利益
    等語，原告則主張：被告僅係為避免車輛遭查封，始交付2
    萬元，並非以契約承認該債務等語。查原告曾於系爭強制執
    行程序進行查封時，於製作查封筆錄之111年2月25日交付被
    告2萬元，有本院動產查封筆錄可佐（見司執自第頁），然
    該該筆錄僅記載「債務人當場先給付新台幣貳萬元，車輛由
    債務人保管，債權人當場簽名：白龍興」等語，至多僅能認
    原告確有交付2萬元予被告，至原告交付該2萬元時，是否已
    明知系爭本票已罹於時效仍有未明，而被告亦未原告於交復
    2萬元時已明知系爭已罹於時效而以契約承認其債務等節，
    舉證以實其說，復未舉其他證據證明系爭本票有何中斷時效
    之事由，是原告主張系爭本票債權請求權已罹於時效，洵屬
    有據，自為可採。
　㈣基上，系爭本票之債權請求權既已罹於時效而消滅，則原告
    訴請確認系爭本票對原告之本票債權之請求權不存在，及系
    爭執行事件之強制執行程序應予撤銷，均屬有據。又被告仍
    持有系爭債權憑證，原告隨時可能遭受被告行使債權之損害
    ，是原告另請求被告不得執系爭債權憑證，對原告強制執行
    ，亦應准許。
四、綜上所述，原告主張系爭本票債權請求權已罹於時效而消滅
    ，並聲明如主文第1至3項所示，為有理由，應予准許；至原
    告主張系爭本票債權不存在部分，則無理由，應予駁回。又
    本件雖係適用簡易訴訟程序所為被告敗訴判決，惟性質不宜
    依民事訴訟法第389條第1項第3款規定職權宣告假執行，附
    此敘明。
五、本件事證已臻明確，兩造其餘攻擊防禦方法及所提證據，核
    與判決結果不生影響，爰不逐一論列。
六、訴訟費用負擔之依據：民事訴訟法第79條。
中　　華　　民　　國　　111 　年　　10　　月　　27　　日
                  屏東簡易庭  法  官  彭聖芳
正本係照原本作成。
如對判決上訴，須於判決送達後20日內向本院提出上訴狀，其未
表明上訴理由者，應於提出上訴後20日內向本院補提理由書狀（
均須按他造當事人之人數附繕本）。
如委任律師提起上訴者，應一併繳納上訴審裁判費。
中　　華　　民　　國　　111 　年　　10　　月　　27　　日
                  　　　　　　書記官　謝鎮光